【裁判字號】    89,台上,1185
【裁判日期】    890519
【裁判案由】    分割共有物繼續審判
【裁判全文】
最高法院民事判決                              八十九年度台上字第一一八五號
    上  訴  人  乙○○
                丙○○
                甲○○
                己○○
    被 上訴 人  戊○○
                丁○○
右當事人間請求分割共有物繼續審判事件，上訴人對於中華民國八十七年五月五日台
灣高等法院第二審判決（八十七年度續字第一號），提起上訴，本院判決如左：
    主  文
原判決廢棄，發回台灣高等法院。
    理  由
本件為分割共有物事件，其訟訴標的對於共同訴訟之各人必須合一確定。故上訴人乙
○○不服原判決提起第三審上訴，依民事訴訟法第五十六條第一項第一款規定，其效
力及於未提起上訴之丙○○、甲○○、己○○，爰併列為上訴人，合先敘明。
次查被上訴人主張：坐落新竹縣竹北市○○段十興小段第六四地號，面積一九九八平
方公尺建地（下稱系爭土地），為兩造分別共有，應有部分許四傑（已死亡，其承受
訴訟人即為被上訴人）為一八分之五，上訴人丙○○一八○○○分之四二二四，乙○
○九分之二，甲○○一八○○○分之四二九○，己○○一八○○○分之四八六。兩造
就系爭土地並無不分割之約定，且依物之使用目的，亦無不能分割之情形，惟迭經伊
要求分割，上訴人均置不理等情，爰求為命原物分割之判決。
上訴人丙○○、甲○○、己○○則以：伊並非反對分割，僅不同意被上訴人於起訴時
所提出之分割方案，伊同意依原判決附圖一所示之方法分割。另上訴人乙○○則以：
伊曾於民國七十三年間，以配偶及兒子等四人之名義，在系爭土地上各建築一棟建物
，系爭土地自屬因物之使用目的而不能分割。系爭土地如按原物分配，應以伊所提之
分割圖所示分割方法為分割，伊取得之面積如超過應有部分，願以金錢補償其他共有
人，伊之建物如被拆除亦應受補償。且上訴人甲○○如不竊占國有財產局之道路用地
興建房屋，共有人就不需另行切割道路用地而分擔面積，伊之建物亦可不必拆除各等
語，資為抗辯。
原審將第一審判決廢棄，改判如原判決附圖一所示之分割方法，無非以：本件兩造雖
曾於原審成立和解，然因成立和解當時，尚無複丈成果圖存在，嗣後竹北地政事務所
檢送為和解附圖之複丈成果圖又有瑕疵，致上訴人乙○○、丙○○、甲○○對和解真
意各執異詞，應認和解有無效之原因，上訴人丙○○、甲○○於法定期間內，聲請繼
續審判，應予准許。被上訴人主張兩造就系爭土地分別共有之情形，業據提出土地登
記簿謄本及地籍圖為證，並為兩造所不爭執，堪認為真實。系爭土地為建築用地，既
無法達成協議分割，復無因物之使用目的不能分割或訂有不分割之期限契約，被上訴
人請求裁判分割，於法並無不合，應予准許。上訴人乙○○未經其他共有人同意，擅
自在共有土地上興建房屋，核屬無權占有，任何共有人均得請求其拆屋還地，將土地
返還全體共有人，其抗辯系爭土地已由其建屋使用，係因物之使用目的而不能分割，
自非可採。系爭土地上分別有上訴人各人，及訴外人林德港、林達宏（乙○○之子）
所建之建物，若依被上訴人起訴時所主張之分割方案分割（即如第一審判決附圖乙案
所示），上訴人所建之現有房屋，大部分將因分割而遭拆除，其所擔負之經濟成本顯
然過鉅，應不予採用。上訴人乙○○所陳之分割方法（即如原判決附圖二所示），則
係將其已建有建物部分之土地，均分歸其所有，而其分得之土地面積，超出其應有部
分，以現金補償其他共有人，此一分割方式為其餘兩造所不同意，且僅對上訴人乙○
○有利，亦不足取。原判決附圖一所示之分割方法，除乙○○外，其他共有人均表示
同意。且此分割方法，維持上訴人乙○○現居住使用之如原判決附圖一所示Ｄ部分房
屋之本體結構，僅拆除該房屋外另以鐵皮搭蓋之遮雨蓬，其房屋仍可經由該附圖Ａ道
路出入，對於上訴人乙○○之權益，已充分考量，儘量避免損害。此外審酌兩造共有
人之應有部分，分割意願及上開房地之實際使用現狀，認以如原判決附圖一所示之分
割方法，最符合多數共有人之利益，而為可採。第一審判決就道路部分未留六公尺寬
，又未拉直，影響分割後各共有人申請建築許可，自有可議等詞，為其判斷之基礎。
按共有物之分割方法，固可由法院自由裁量，但亦須以其方法公平及適當為限。查本
件系爭土地，編定使用為「特定農業區甲種建築用地」（一審卷二六頁），原判決分
割方法將系爭土地如原判決附圖一所示Ｄ部分面積三百八十四平方公尺，分歸上訴人
乙○○取得。惟依該附圖顯示，Ｄ部分土地與預留由兩造維持共有之Ａ道路臨接之面
寬，似不及Ａ道路路寬之一半，如以原判決認定之Ａ道路寬度為六公尺計算，該面積
多達三百八十四平方公尺之Ｄ部分土地，臨接Ａ道路之面寬，似不及三公尺，究竟該
Ｄ部分土地，將來能否單獨建築，原審並未調查審酌。且其餘共有人分得之土地臨接
Ａ道路之面寬，明顯均超出上訴人乙○○甚多。原判決分割方法，自難認公平、適當
。上訴論旨，執以指摘原判決不當，求予廢棄，非無理由。
據上論結，本件上訴為有理由。依民事訴訟法第四百七十七條第一項、第四百七十八
條第一項，判決如主文。
中      華      民      國    八十九    年      五      月     十九     日
                              最高法院民事第二庭
                                  審判長法官  曾  桂  香
                                        法官  劉  延  村
                                        法官  劉  福  聲
                                        法官  黃  秀  得
                                        法官  顏  南  全
      右正本證明與原本無異
                                              書  記  官
中      華      民      國    八十九    年      五      月    三十一    日


司法院資訊處製作；財團法人民間司法改革基金會備份。
